【裁判字號】    92,台上,5202
【裁判日期】    920918
【裁判案由】    偽造文書
【裁判全文】
最高法院刑事判決                              九十二年度台上字第五二０二號
    上  訴  人  甲○○
右上訴人因偽造文書案件，不服福建高等法院金門分院中華民國九十年二月十四日第
二審判決（八十九年度上訴字第十號，起訴案號：福建金門地方法院檢察署八十七年
度偵續字第二號），提起上訴，本院判決如左：
    主  文
原判決撤銷，發回福建高等法院金門分院。
    理  由
本件原判決認定上訴人甲○○與其兄李昭揚於民國八十三年三月九日因工作需要，共
同集資向陳清蔭購買登記於同泰交通事業股份有限公司（下稱同泰公司 )名下之ＩＭ
｜一四七號貨車一輛 (換領後車牌號碼ＶＶ｜一七九號 )，連同該車之吊車配備共計
新台幣（下同）一百六十四萬四千四百二十八元，其中李昭揚出資八十四萬四千四百
二十八元，上訴人出資八十萬元，雙方約定將該車先登記於「建豐五金水電行」 (起
訴書記載為建豐五金材料行 )名下。詎上訴人竟意圖為自己不法之所有，利用李昭揚
委其將該車運回金門，並交付其相關車籍過戶資料，俾在金門辦理過戶事宜之機會，
於八十三年四月十五日偽刻「同泰交通事業股份有限公司」及負責人「徐和同」之印
章各一顆，蓋於八十三年四月十五日之讓渡書上，於同年月十六日持向金門監理所行
使，將前揭貨車辦理過戶登記為其所有，致生損害於李昭揚及監理所對車籍管理之正
確性，並侵占該車供己使用。嗣因李昭揚要使用該車時，上訴人稱該車為其所有，帳
全為其支出，李昭揚不得使用，始知上情。因而撤銷第一審之科刑判決，改判仍論處
上訴人行使偽造私文書，足以生損害於他人罪刑（處有期徒刑六月）。固非無見。惟
按審理事實之法院，對於被告有利及不利之證據，應一律注意，詳為調查，並綜合全
案證據資料，本於經驗法則定其取捨，並將取捨證據及得心證之理由於判決內詳為說
明。如事實尚非明確，基於公平正義之維護或對被告之利益有重大關係事項，而有應
調查之證據未予調查，即予判決者，則有應於審判期日調查之證據未予調查之違法。
經查：（一）、原判決認上訴人偽造「同泰交通事業股份有限公司」及負責人「徐和
同」之印章，蓋於「讓渡書」上，持向監理機關將該車過戶於自己名下，而侵占該車
等情，係以證人即同泰公司會計孔祥玉指證該「讓渡書」非伊所填，且原審以目視比
對，「讓渡書」上筆跡與孔祥玉當庭書寫之「年份」、「廠牌」、「車號」、「引擎
號碼」及「甲○○」之筆跡不符，「讓渡書」上讓渡人之印文，與孔祥玉提出之同泰
公司及徐和同之真正印文，關於公司章之大小、文字刻劃粗細及位置高低均不相同等
情，為其論據。惟孔祥玉陳稱該「讓渡書」受讓人處可能空白，其無法判斷該「讓渡
書」上印文是否為同泰公司及負責人徐和同之真正印文（偵續卷第三十七頁），原審
未送請有關機關鑑定，逕以目視比對，且所比對之三份印文（即偵卷第三十頁上訴人
據以過戶之讓渡書上印文、孔祥玉提出之偵續卷第四十頁及偵查卷第二十八頁印文）
，皆係影印本，非原本或正本，而影印之文件，因影印時可調整墨色濃淡及字體大小
，容易失真，此為公眾週知之事實，則逕以目視比對，判斷該影印本之印文不同，尚
非允適。又核對筆跡，除顯著跡象，凡具字學常識之人，足以肉眼辨別其真偽異同者
外，必須就其內容，依法付與鑑定，始足以資判斷。上訴人始終坦承該讓渡書上「甲
○○」署押為其所寫，原判決認「甲○○」字跡與孔祥玉當庭書寫筆跡不同，自屬當
然，本不足為上訴人不利之證明。至「年份」、「廠牌」、「車號」及「引擎號碼」
等字跡部分，多屬數字及英文字，該「讓渡書」上數字、文字與孔祥玉當庭所寫者，
似無顯著跡象，足以肉眼辨別其真偽或異同。原判決未經專業鑑定，逕認二者不同，
而為不利於上訴人之認定，亦有應於審判期日調查之證據，未予調查之違法。（二）
、告訴人李昭揚指稱其與上訴人同到陳清蔭之車行拿到二份讓渡書，為了節稅，原擬
先過戶在楊金添之建豐五金行名下，並借用建豐五金行之營利事業登記證給同泰公司
開統一發票，讓渡書上受讓人欄已蓋好建豐五金行，二份讓渡書均交給上訴人帶回金
門辦理等語，並提出受讓人欄蓋有「建豐五金材料行」橢圓形戳記之「讓渡證」影本
一份為證（偵續卷第五十四頁），因而主張上訴人持往辦理車輛過戶登記之「讓渡書
」上同泰公司等印文係屬偽造。然李昭揚所云「讓渡書」上受讓人欄已蓋好建豐五金
行之詞，與孔祥玉及陳清蔭均證述受讓人欄尚屬空白之言不符（偵續卷第三十七頁、
第九十四頁背面）；且建豐五金行當時之全名為「建豐五金水電行」，前揭孔祥玉開
立之統一發票買受人亦為「建豐五金水電行」（偵卷第六十三頁），而「建豐五金水
電行」至八十四年六月二十二日始申請變更為「建豐五金材料行」，有營利事業統一
發證變更登記申請書附卷可證（一審卷第一三二至一三九頁），其時間已在買受該車
並過戶給上訴人後一年餘，則八十三年三、四月間焉有得在「讓渡證」上蓋用「建豐
五金材料行」之可能？李昭揚提出之「讓渡證」為影印本，其上有關同泰公司、徐和
同及「建豐五金材料行」之印文均模糊難辨，是否皆為真實之印文？該「讓渡證」之
名稱、格式、文字與上訴人提出行使之「讓渡書」顯著不同，何者始係同泰公司所出
具？該「讓渡證」之正本何在？以上疑點，攸關上訴人犯罪是否成立，自有調查之必
要性。原判決未予究明釐清，遽予判決，有調查職責未盡之違法。（三）、檢察官起
訴上訴人除犯行使偽造私文書罪外，尚牽連犯有刑法第三百三十五條第一項之侵占罪
，原判決事實欄亦認定上訴人意圖為自己不法之所有，行使偽造私文書後，將該車侵
占供己使用，第一審判決就侵占部分原敘明不另為不受理之諭知，原判決既將第一審
判決撤銷，對上訴人有無犯侵占罪部分，卻漏未裁判，此雖屬刑事訴訟法第三百七十
六條第三款之罪，基於審判不可分原則，亦有已受請求之事項未予判決之違法。以上
，或係上訴意旨所指摘，或為本院得依職權調查之事項，應認原判決有撤銷發回更審
之原因。
據上論結，應依刑事訴訟法第三百九十七條、第四百零一條，判決如主文。
中      華      民      國    九十二    年      九      月     十八     日
                              最高法院刑事第十二庭
                                  審判長法官  張  淳  淙
                                        法官  謝  俊  雄
                                        法官  蘇  振  堂
                                        法官  張  春  福
                                        法官  呂  丹  玉
      右正本證明與原本無異
                                              書  記  官
中      華      民      國    九十二    年      九      月    二十六    日


司法院資訊處製作；財團法人民間司法改革基金會備份。
